高雄高等行政法院簡易判決　　　　　　　　　　　　　九十三年度簡字第二七五號
　　原　　　告　甲○○
　　被　　　告　高雄市政府
　　代　表　人　乙○○　市長
右當事人間因消防法事件，原告不服內政部中華民國九十三年六月十八日台內訴字第
○九三○○○四五六三號訴願決定，提起行政訴訟。本院判決如左：
　　主  文
原告之訴駁回。
訴訟費用由原告負擔。
    事實及理由
一、緣原告為高雄市○○區○○街一八二之一號海功有限公司（液化石油氣分銷商）
    之管理權人，被告所屬消防局人員於民國（下同）九十三年二月十八日派員前往
    該營業場所稽查，發現該場所超量儲放二十公斤裝之液化石油氣五支、十六公斤
    裝之液化石油氣六支，共計總儲氣量為一百九十六公斤，已逾公共危險物品及可
    燃性高壓氣體設置標準暨安全管理辦法第七十三條第一項不得超過一百二十八公
    斤之規定，該局乃以違反消防法案件通知單予以舉發。嗣經被告審核原告違章成
    立，認原告違反公共危險物品及可燃性高壓氣體設置標準暨安全管理辦法第七十
    三條第一項規定，乃依消防法第四十二條規定，裁處原告新台幣（下同）二萬元
    之罰鍰。原告不服，提起訴願，經遭決定駁回，遂提起本件行政訴訟。
二、本件原告起訴略以：原告所經營之海功有限公司，係經合法申請營利事業登記，
    經營液化石油氣零售買賣，每日供應消費者液化石油氣數量不一，亦依照消防法
    令相關規定，送驗鋼瓶及儲存，惟消費用戶使用期間非原告所能全面掌握，致時
    有灌裝場送氣至瓦斯店，未即時送出於消費者，稍微超出一百二十八公斤之情況
    ，勢所難免，絕非原告故意超量儲存，消防安檢時，發現超儲六十八公斤，實乃
    疏忽所致，原告不可能為求得一、二百元之利潤，而甘冒受罰之理；又按公共危
    險物品及可燃性高壓氣體設置標準暨安全管理辦法，係內政部消防署自行頒訂消
    防法空白授權之補充規範，屬行政命令之單行法規，被告所屬消防局逕依上開辦
    法第七十五條等規定，認定原告違反該規範，並依消防法第十五條及第四十二條
    處罰原告，容有未洽，有違司法院釋字第三九四號解釋及法律保留原則；再按內
    政部消防署自行訂定之各級消防主管機關辦理消防安全檢查違法案件處理注意事
    項表、公共危險物品及可燃性高壓氣體各類事業場所違規程度裁處分類表等，應
    為消防機關之行政規則，依行政程序法第一百五十八條至第一百六十二條等相關
    規定，消防主管機關可自行訂定、廢止，其對外之效力，恐有爭議，被告所屬消
    防局依據上開規定認定原告違法，顯然違反法律保留及授權明確性原則，被告之
    裁罰處分，亦違反行政程序法第一百十條第四項及第一百十一條第七款規定，應
    予撤銷；又參照司法院釋字第四一二號解釋吳庚大法官不同意見書，消防法第十
    五條第二項但書將相關核心事項，空白授權內政部消防署自行訂定上開行政命令
    及行政規則，係以命令代替法律之僭越，被告所屬消防局據以認定原告違法，其
    法源依據尚有爭議，應予撤銷；另依中央法規標準法第五條第二款、第四款及第
    六條規定，消防主管機關應依法行政，裁罰應為法律明文規定，相關規定亦應體
    認實際，並考量侵害性之大小，適時修正兼顧私經濟正當營運之需求為是；為此
    ，提起本件訴訟，聲明求為判決訴願決定及原處分均撤銷。
三、被告則以：公共危險物品及可燃性高壓氣體設置標準暨安全管理辦法第七十一條
    及同法第七條對於液化石油氣製造場所及處理場所應設置儲存場所儲放液化石油
    氣容器，均設有管制量之規定。其次前述辦法係由內政部依消防法第十五條授權
    訂定之法規命令，其訂定之內容係就有關項目之細節性、技術性事項訂定之，並
    無逾越母法之授權範圍，自與法律保留原則無違。另「各級消防主管機關辦理消
    防安全檢查違法案件處理注意事項」及「違反消防法第十五條公共危險物品及可
    燃性高壓氣體設置標準暨安全管理規定之裁處基準表」則為內政部依其權責為協
    助下級機關業務處理及行使裁量權而訂頒之行政規則，其為依行政程序法第一百
    五十九條之規定所訂定，亦無違反法律保留原則可言，則原告辯稱無法掌控儲存
    量及主張被告援引之法規違反法律保留原則云云，顯不足採。至關於罰鍰額度部
    分，按消防法第四十二條規定之罰鍰額度為二萬元以上十萬元以下，其即在授權
    主管機關能權衡違規情節給予妥適之處分，故原處分對罰鍰額度之科處即有裁量
    權，其裁量之結果如無違反比例原則，即非法所不許；查本案被告查獲液化石油
    氣儲氣量超存六十八公斤，又該瓦斯為可燃性高壓氣體，具公共危險發生之潛在
    性，且該鋼瓶查獲時已灌氣完畢，惟原告為第一次違規，故被告衡量前述情節酌
    處罰鍰二萬元，堪稱允當等語資為抗辯，而聲明求為判決駁回原告之訴。
四、按「憲法所定人民之自由及權利範圍甚廣，凡不妨害社會秩序公共利益者，均受
    保障。惟並非一切自由及權利均無分軒輊受憲法毫無差別之保障：關於人民身體
    之自由，憲法第八條規定即較為詳盡，其中內容屬於憲法保留之事項者，縱令立
    法機關，亦不得制定法律加以限制，而憲法第七條、第九條至第十八條、第二十
    一條及第二十二條之各種自由及權利，則於符合憲法第二十三條之條件下，得以
    法律限制之。至何種事項應以法律直接規範或得委由命令予以規定，與所謂規範
    密度有關，應視規範對象、內容或法益本身及其所受限制之輕重而容許合理之差
    異：諸如剝奪人民生命或限制人民身體自由者，必須遵守罪刑法定主義，以制定
    法律之方式為之；涉及人民其他自由權利之限制者，亦應由法律加以規定，如以
    法律授權主管機關發布命令為補充規定時，其授權應符合具體明確之原則；‧‧
    ‧。」司法院釋字第四四三號解釋理由書第一段有明文解釋。次按「為預防火災
    、搶救災害及緊急救護，以維護公共安全，確保人民生命財產，特制定本法。」
    「公共危險物品及可燃性高壓氣體應依其容器、裝載及搬運方法進行安全搬運；
    達管制量時，應在製造、儲存或處理場所以安全方法進行儲存或處理。前項公共
    危險物品及可燃性高壓氣體之範圍及分類，製造、儲存或處理場所之位置、構造
    及設備之設置標準，儲存、處理及搬運之安全管理辦法，由中央主管機關會同中
    央目的事業主管機關定之。但公共危險物品及可燃性高壓氣體之製造、儲存、處
    理或搬運，中央目的事業主管機關另訂有安全管理規定者，依其規定辦理。」「
    第十五條所定公共危險物品及可燃性高壓氣體之製造、儲存或處理場所，其位置
    、構造及設備未符合設置標準，或儲存、處理及搬運未符合安全管理規定者，處
    其管理權人或行為人新台幣二萬元以上十萬元以下罰鍰；經處罰鍰後仍不改善者
    ，得連續處罰，並得予以三十日以下停業或停止其使用之處分。」分別為消防法
    第一條第一項、第十五條及第四十二條所明定。又公共危險物品及可燃性高壓氣
    體設置標準暨安全管理辦法第七十三條第一項規定：「液化石油氣處理場所儲放
    之液化石油氣，總儲氣量不得超過一二八公斤。」經核上開設置標準暨安全管理
    辦法係本於消防法第十五條第二項之授權，由中央主管機關會同中央目的事業主
    管機關所訂定，符合消防法第一條之規範及第十五條之授權目的，與法律保留原
    則及授權明確性無違，本院自得適用之。
五、本件原告為海功有限公司之負責人，經被告所屬消防局於九十三年二月十八日派
    員赴該營業場所實施檢查，發現該場所儲放液化石油氣共計一百九十六公斤（二
    十公斤瓶裝五瓶、十六公斤瓶裝六瓶），超量儲存六十八公斤，乃當場開立舉發
    違反消防法案件通知單予以舉發。經被告認定原告違反消防法第十五條第二項授
    權訂定之公共危險物品及可燃性高壓氣體設置標準暨安全管理辦法第七十三條第
    一項規定，遂依消防法第四十二條規定裁處原告二萬元罰鍰之事實，有被告消防
    局北區救災救護大隊第二中隊新莊分隊陳報單、被告消防局舉發違反消防法案件
    通知單、被告九十三年三月十七日高市府消預字第○九三○○一五四一四號處分
    書等影本附於原處分卷可稽，洵堪信為真實。
六、原告雖以前揭主張資為爭執。惟按「人民違反法律上之義務而應受行政罰之行為
    ，法律無特別規定時，雖不以出於故意為必要，仍須以過失為其責任條件。但應
    受行政罰之行為，僅須違反禁止規定或作為義務，而不以發生損害或危險為其要
    件者，推定為有過失，於行為人不能舉證證明自己無過失時，即應受處罰。」業
    經司法院釋字第二七五號解釋在案。本件原告經營之海功有限公司是以從事販賣
    桶裝瓦斯為業，則原告對於該公司營業場所儲放之液化石油氣，其總儲氣量不能
    超過公共危險物品及可燃性高壓氣體設置標準暨安全管理辦法第七十三條第一項
    所規定之一二八公斤一節，本即有注意之義務，此亦為原告所能注意，而原告是
    因每日供應消費者液化石油氣數量不一，惟消費用戶使用期間原告不能全面掌控
    ，致查獲當時灌裝場送氣至瓦斯店，未及時送出予消費者，致有本件總儲氣量超
    過前揭規定之情形，亦據原告於起訴狀中陳述甚明，足見原告對超量儲存儲放液
    化石油氣之情，縱無故意，亦有應注意、並能注意而疏未注意之過失；是原告有
    違反依據消防法第十五條第二項規定授權訂立之「公共危險物品及可燃性高壓氣
    體設置標準暨安全管理辦法」第七十三條第一項規定，即堪認定。原告以其僅是
    因消費用戶使用期間原告不能全面掌控，致查獲當時灌裝場送氣至瓦斯店，未及
    時送出予消費者，爭執其不應受罰云云，實不足取。
七、又按「對於人民違反行政法上義務之行為科處裁罰性之行政處分，涉及人民權利
    之限制，其處罰之構成要件及法律效果，應由法律定之。若法律就其構成要件，
    授權以命令為補充規定者，授權之內容及範圍應具體明確，然後據以發布命令，
    始符憲法第二十三條以法律限制人民權利之意旨，．．．。」司法院釋字第三一
    三號解釋足資參照。「‧‧‧‧‧‧準此，凡與限制人民自由權利有關之事項，
    應以法律或法律授權命令加以規範，方與法律保留原則相符。故法律授權訂定命
    令者，如涉及限制人民之自由權利時，其授權之目的、範圍及內容須符合具體明
    確之要件；若法律僅為概括授權時，固應就該項法律整體所表現之關聯意義為判
    斷，而非拘泥於特定法條之文字；惟依此種概括授權所訂定之命令祇能就執行母
    法有關之細節性及技術性事項加以規定，尚不得超越法律授權之外，逕行訂定制
    裁性之條款‧‧‧‧‧‧」（司法院釋字第三九四號解釋理由書參照）。可知，
    對於人民違反行政法上義務之行為科處裁罰性之行政處分，其處罰之構成要件亦
    可由法律授權以命令為之，只需其授權內容及範圍具體明確，亦與法律保留原則
    無違；又所謂授權內容及範圍是否具體明確，則應就該項法律整體所表現之關聯
    意義為判斷，而非拘泥於特定法條之文字。查上開消防法第十五條第二項明文規
    定：「可燃性高壓氣體之範圍及分類，製造、儲存或處理場所之位置、構造及設
    備之設置標準，儲存、處理及搬運之安全管理辦法，由中央主管機關會同中央目
    的事業主管機關定之。」故其授權中央主管機關會同中央目的事業主管機關訂定
    管理辦法之範圍及內容，不論自其法條文字或法律整體所表現之關聯意義觀之，
    均已甚具體明確，並內政部會同經濟部依據此條授權訂立之「公共危險物品及可
    燃性高壓氣體設置標準暨安全管理辦法」，亦是於上述法律授權範圍內就授權項
    目為細節性及技術性事項之規定，不僅未逾越消防法授權之範圍，亦與消防法是
    為維護公共安全及確保人民生命財產之立法目的相符。又「公共危險物品及可燃
    性高壓氣體設置標準暨安全管理辦法」，並無關於違反該辦法之違規行為應如何
    處罰之規定，亦即關於違反「公共危險物品及可燃性高壓氣體設置標準暨安全管
    理辦法」之行為，其罰則是訂立於母法消防法第四十二條。本件被告即是以原告
    有未符合公共危險物品及可燃性高壓氣體設置標準暨安全管理辦法第七十三條第
    一項規定之行為，認定原告有消防法第十五條第二項規定之違章行為，而依同法
    第四十二條之規定對原告裁處罰鍰二萬元之處分，依上開所述，其所適用之法令
    並無欠缺授權明確性及因而違反法律保留情事，故原告援引中央法規標準法及司
    法院釋字第三九四號、四一二號解釋，爭執本件原處分有違法律保留及授權明確
    性原則云云，並無可採。又內政部消防署就違反危險物品及高壓氣體安全管理規
    定之違規行為訂頒「各級消防主管機關辦理消防安全檢查違反案件處理注意事項
    」及「違反消防法第十五條公共危險物品及高壓氣體安全管理規定裁處基準表」
    ，供各消防安檢執行機關作為裁罰處分之基準，乃為防杜各執行機關所採裁量處
    分差異過大，造成對受處分人不公之現象，且上開規定亦未逾消防法第四十二條
    規定之罰鍰範圍，則被告適用上開規定，作為本件裁罰之標準，並以原告係輕微
    違規裁處最低罰鍰二萬元，並無裁量違法可言，亦無違反行政程序法第一百十條
    第四項及第一百十一條第七款之情事。末查，液化石油氣固為一般消費大眾日常
    生活不可或缺之民生必需品，然渠所販賣之液化石油氣其易燃及危險特性有如不
    定時炸彈，如無法令對儲存場所儲存量加以限制，鄰近居民之生命財產安全必受
    極大威脅；故中央主管機關會同中央目的事業主管機關訂定之上開設置標準暨安
    全管理辦法，基於消防及公共安全公益考量下，須適度限制個人私經濟活動，乃
    在所難免，原告主張上開設置標準暨安全管理辦法基於安全考量無理限制私經濟
    之經營，造成經營者之困擾及民生供應之潛伏危機云云，委無足採。
八、綜上所述，原告之主張並不可採。從而原告有未符合公共危險物品及可燃性高壓
    氣體設置標準暨安全管理辦法第七十三條第一項及消防法第十五條之違章，則被
    告依消防法第四十二條規定裁處原告二萬元之罰鍰，即無不合。訴願決定予以維
    持，亦無違誤。原告起訴意旨求為撤銷，為無理由，應予駁回。又本件應適用簡
    易訴訟程序，並不經言詞辯論為之。
據上論結，本件原告之訴為無理由，依行政訴訟法第二百三十三條第一項、第一百九
十五條第一項後段、第九十八條第三項前段，判決如主文。
中　　　華　　　民　　　國    九十三　　年　    十二　　月　　二十二　　日
                              高雄高等行政法院第一庭
                                          法      官　  簡慧娟
右為正本係照原本作成。
如不服本判決，應於送達後二十日內，向本院提出上訴狀並表明上訴理由，如於本判
決宣示後送達前提起上訴者，應於判決送達後二十日內補提上訴理由書（須按他造當
事人人數附繕本）。
提起上訴應預繳送達用雙掛號郵票七份（每份三十四元）。
中　　　華　　　民　　　國    九十三　　年　    十二　　月　　二十二　　日
                                          法院書記官    楊曜嘉
附註：
行政訴訟法第二百三十五條（第一項、第二項）：
對於適用簡易程序之裁判提起上訴或抗告，須經最高行政法院之許可。
前項許可，以訴訟事件所涉及之法律見解具有原則性者為限。
